行  政  法  院  判  決                            八十八年度判字第四一七號
    原      告  甲○○
                            四.
    訴訟代理人  陳中和
    被      告  財政部臺灣省北區國稅局
右當事人間因綜合所得稅事件，原告不服行政院中華民國八十七年七月三十日台八十
七訴字第三八一七九號再訴願決定，提起行政訴訟。本院判決如左︰
    主  文
原告之訴駁回。
    事  實
緣原告民國八十年度綜合所得稅結算申報，被告以其漏報取自國防部中山科學研究院
（以下簡稱中科院）之薪資所得計新台幣（下同）二二一、五八六元，乃核定補徵稅
額一○、四五七元。原告不服，就取自中科院薪資所得二二一、五八六元部分，申經
復查，未准變更，提起訴願、再訴願，遞遭決定駁回，遂提起行政訴訟。茲摘兩造
訴辯意旨如次：
原告起訴意旨及補充理由略謂︰一、系爭所得應免徵所得稅：(一)蔣總統於五十五年鑑
於國際情勢日緊，國防科技必須力求自主，以使國家屹立不搖，遂根據動員戡亂時期
臨時條款第四條戡亂時期本憲政體制授權總統得設置動員戡亂機構，決定動員戡亂有
關大政方針。第五條總統為適應動員戡亂需要，得調整中央政府之行政機構、人事機
構及其組織所授於的權力，創立中山科學研究院，並依據憲法第一百六十五條國家應
保障教育、科學、藝術工作者之生活，並依國民經濟之發展，隨時提高其待遇，第一
百六十六條國家應獎勵科學之發明與創造，保護有關歷史、文化、藝術之古蹟、古物
。第一百六十七條國家對於左列事業或個人，予于獎勵或補助．．．三、於學術或技
術有發明者。．．．為法源，核予中科院非軍職員工部分所得（即品位加給、技術加
給）免徵所得稅之租稅優惠，並稍為彌補軍文職人員同工不同酬之憾，且為網羅滯留
海外人才，歸國效命之有利因素，以憲法為國家之根本大法，第一百七十條法律與憲
法牴觸者無效之法定鐵則，原告據此主張被告及其上級督導機關財政部引用稅捐稽徵
法第二十一條第一款追課五年稅之處分事件顯然無效。蓋部分免稅突然轉為全部所得
皆為應稅所得，實為實質的降低待遇措施，自難謂無牴觸憲法第一百六十五條依國民
經濟之發展，隨時提高其待遇之保障。就中科院之命名、創立時之背景動機、及三十
餘年的發展成就，自有憲法第一百六十五條、第一百六十六條、第一百六十七條第三
項之適用，應為無可置疑之事實。(二)再按「個人之綜合所得總額，以其全年左列各類
所得合併計算之．．．第三類：薪資所得．．．凡公、教、軍、警、公私立事業職工
薪資及提供勞務者之所得：薪資所得之計算，以在職務上或工作上取得各種薪資收入
為所得額。前項薪資包括：薪金、俸給、工資、津貼、歲費、獎金、紅利、各種補助
費及按月或按年分期給付之退休金或養老金．．．。」為所得稅法第十四條第一項第
三類所明定。同法第四條第八款「左列各種所得，免納所得稅．．．八、中華民國政
府或外國政府，國際機構、教育、文化、科學研究機關、團體，或其他公私組織，為
獎勵進修、研究或參加科學或職業訓練而給與之獎學金及研究、考察補助費等。但受
領之獎學金或補助費，如係為授與人提供勞務所取得之報酬不適用之」中之但書規定
，顯然為德不彰，牴觸憲法第一百六十七條國家應獎勵科學之發明與創造．．．第一
百六十七條第三項．．．於學術或技術有發明者．．．之保障。試問如沒有經年累月
實驗證明，再放大架設等實際勞務（心）之提供，何來科學之發明與創造，學術與技
術之發明，原告據此主張，系爭之中科院代表國家所核予國防科技人材之品位加給（
技術加給），不論發放之形式如何，皆有憲法第一百六十六條、第一百六十七條所明
定獎勵措施所引伸出租稅優惠之免稅規定之適用。二、政府機關對人民之信賴應予保
護：(一)又按「機關之間對法條施行若有爭議，在爭議未確定前，如對人民權益有所影
響，應選擇對人民最有利之方法為之，此乃法治國家行政權作用時之基本原則下，為
避免侵害人民的權利，依應為之當然限制。況且，如果其中之一機關施行之結果是對
人民有利之受益處分，且其依據是之前即已核定所為之行政命令或機關與人民簽訂契
約時即為之固有宣示，則縱或與其他機關間有爭議，最後結果如何，也不能因此否認
原有之受益結果，加以追回，或有追回之必要時，亦應由做成受益決定之機關代為負
擔。而此行政作用上之限制，是基於基本法理「誠信原則」，及衍伸至行政法上即為
「信賴保護原則」及「不溯及既往原則」之原理而生，以避免人民對國家法治之不信
任，而導致其他惡劣之後果（參鈞院七十年度判字第九七五號、七十一年度判字第一
一一○號、七十九年度判字第二○九五號行政法院裁判要旨。）(二)故公法之爭訟，應
有右述「信賴保護原則之適用」（參鈞院七十六年判字第四七四號判決），蓋不管行
政機關之決定是否合法，除了重大且明顯之瑕疵或其違法係可歸責於納稅義務人外，
行政機關之行為一經表露於外，人民通常會對其所造成「法律狀態」之存續寄以信賴
，並依之作為行為依據，此種依據信賴，應受保護，否則人民將生活於一不確定之法
律狀態中。(1)查本案品位加給（或技術加給）應否課徵所得稅，在六十八年財政部雖
擬具辦法於六十八年十一月八日台六十八財字第一一二○四號報行政院函准備查在案
，並以台財稅第三八五○一號函復國防部；國防部及中科院秉此尊循往例，就系爭所
得仍依憲法第一百六十六條、第一百六十七條所衍伸出的租稅優惠獎勵措施（即所得
稅法第四條第八款，非但書部分）認為為免稅所得，因此並未開立扣繳憑單於原告。
甚者，稅捐稽徵機關逐年審閱中科院相關之會計資料，對系爭金額未予扣繳乙節，皆
認同中科院之主張，未予置喙，可證稅捐稽徵人員亦認定該所得為研究補助費。就所
得稅法第九十五條稽徵機關應隨時調查扣繳義務人對於有關扣繳報告是否確實，並督
促依照本法規定扣款繳納所授於稅捐稽徵人員法定稽徵認定權責，從五十五年中科院
創立以至八十年長達二十五年的認證下，原告據此認為就領受自中科院代表國家所核
予品位加給（技術加給）免稅待遇之法定效力生效，為無可置疑之事實，信賴保護原
則亦因而確立。(2)再就財稅機關之作為以觀，除前項所述外，財政部賦稅署於八十年
一月四日就納稅義務人所提出中科院非軍職人員薪資未盡合理之建言，移交桃園縣稅
捐稽徵處查明，經該處大溪分處派員調查瞭解，結果略以：「據中科院稱其員工薪資
係分本俸及品位加給『技術加給』兩部分，本俸依法課稅。至品位『技術』加給依所
得稅法第四條第八款規定為研究補助費，依法免納所得稅。」作之研究補助費，此研
究補助費台端建議應改成單一薪俸核課綜合所得稅，以健全所得稅制，此案俟所得稅
法修正時將一併建議上級單位參採。」本案系爭所得依上開所陳，迨至八十年稅捐稽
徵機關仍為免稅所得。(3)溯自八十一年七月一日被告單位成立，對中科院給付之「
品位加給」與「技術加給」究竟可否適用所得稅法第四條第八款規定免課所得稅，認
滋生疑義，乃於八十二年四月十五日北區國稅三第八二○○七三○七號函財政部建議
「考量中科院薪給制度對研究補助費性質之加給未按個案給付，致應列入課稅範圍之
因素，採不溯既往原則；明定自八十二年度起，中科院非軍職人員研究補助費性質之
品位『技術』加給均應列入薪資所得扣繳範圍，並應依法申報綜合所得稅。」以１、
政府機關乃屬一體，尚不得因編制之改變，而否認前者作為，是以在未有新函令發布
前，自不應編制之改變，肆意將免稅所得為應稅所得。２、又被告亦坦承系爭品位加
給（技術加給）究竟是否合於免稅要件滋生疑義。３、再就被告於該函中亦建議「採
不溯既往原則；明定自八十二年度起．．．」依右述足證財稅機關亦認定系爭品位加
給（技術加給）為免稅所得，政府對於人民信賴應予保護。三、其他有利原告之見解
：(一)李總統在八十四年十月十二日裁示「中山科學研究院文職員工『品位加給』及『
技術津貼』所得稅追繳案，財稅單位對法律的引用，不宜因時而異，以溯及既往的方
式，追課亦有不妥，本案及人數眾多波及層面甚廣，其可能衍生之社會問題，應予
重，希行政院相關單位盡速妥善處理，以免影響政府威信及當事人權益，即追課五
年李總統亦認屬不妥，影響政府威信及當事人權益。縱然不為原告權益計，亦得為國
家科技發展長遠計，並非全然免稅的租稅優惠制，是為中科院吸收優秀新血輪，永續
發展的不二法門。被告基於職掌欲追課此一億餘元稅收本無可厚非，惟以另類思維來
思考，顯然又不符國家整體利益之要求，有因小失大之譏。(二)又訴願法有第十九條：
「訴願就書面審查決定之，必要時，得為言詞辯論。」第二十六條：「各機關辦理訴
願事件，應設訴願審議委員會，組成人員以熟諳法令者為原則，其中社會公正人士、
學者、專家不得少於訴願審議委員會成員三分之一」之規定，原告認為此案牽連甚廣
，行政院及財政部所屬訴願委員會未召開言詞辯論，亦有失公允。(三)再則中科院組成
工作分子約類分為軍官及文職人員，文職人員又細分為文官、科技聘僱、技術員、行
政聘僱、僱工五類，其中軍官、文官、科技聘僱皆同領受品位加給，但軍官的品位加
給至今仍是免稅，而文官、科聘人員的品位加給如不能免稅，將導致同工不同酬的不
平衡心理產生，而損及研發成效，是為當時層峰核予品位加給、技術加給免稅的另一
主要考量之因素。(四)聯合報八十七年二月二十六日報導：今年起中小學教師之課後輔
導、暑期藝術活動所得，要開始繳納所得稅。檢此篇報導，原告赫然發現財稅單位
並未就另發現應徵之稅捐者，依法應補徵教職員五年漏稅額並予於處罰，僅以「不瞭
解」一詞帶過。另外軍醫除軍餉免稅外，在軍醫院執業的加給均需繳稅，而中科院軍
職員工除軍餉外，其研究加給（品位加給）亦可免稅負。此種不公平的現象，顯示財
稅單位嚴重違法失職，圖利特定階層人士。(五)自立晚報八十七年五月二十三日報導中
科院的成立創始，及現今面臨的困境，追課品位（技術）加給所引起抗爭事件，十分
詳實，其中提及中科院是由蔣介石總統一聲令下而創立，顯然一般輿論亦承認中科院
的創立，來自於動員戡亂時期所賦於總統權利而成立的研發機構，其享有免稅之租稅
優惠待遇，是可以推論而得。四、八十七年七月一日起中科院非軍職人員適用勞動基
準法以前，國防部是以軍事審判決第三條所列各款之人，同現行軍人，即：「一、
陸海空軍所屬軍用文職人員及專任聘僱人員。二、文職公務員兼任軍職，於戰時負有
作戰任務，而犯陸海空軍刑法或其特別法與軍事有關者之罪者。三、．．．。」來規
範中科院所有非軍職員工之所有行為（蓋中科院每當研發完成一新式武器移交三軍時
，必須與現役軍人聯合演習），一以驗證武器性能，二以教導國軍官兵操作技巧，甚
或於民國八十五年中共以Ｍ族飛彈對台灣進行實彈實射恐嚇時，中科院非軍職人員即
被視同現役軍人，奉派至金門等各防禦陣地，操作各種新式武器，執行真正作戰任務
（參原證二中科院第三研究所之演習行動要領卡及實際參與作戰任務之中科院非軍職
員工代表胡衛華等多人之人證），就權利及義務須相對分擔及分享之原則而言，國家
對於中科院非軍職員工不能祇要求其單純祇盡義務而不給於其應享之權利而有奴役國
家高科技人材之嫌。所以國防部和中科院明白這種道理，更為彌補軍文職人員同工不
同酬而避免奴役之實，遂在民國六十八年財政部以台財稅第三八五○一號函授權國防
部及中科院自行認定非軍職員工之品位加給「技術加給」課稅徵免原則時，作出依憲
法第一百六十五條、第一百六十六條、第一百六十七條所明定獎勵措施所引伸出的所
得稅法第四條第八款非但書部分（參原證二財政部八十五年十二月五日發文台財稅字
第八五一九二八○九一號函最後一段轉述國防部之文）及以軍事審判法第三條「視同
現役軍人」之規定，而比照所得稅法第一款現役軍人之薪餉免稅之條文，核給非軍職
人員之品位加給（技術加給）部分免稅之待遇，以杜奴役國防高科技人材之口實。何
況所得稅法第四條第八款但書部分有牴觸憲法第一百六十六條、第一百六十七條之爭
議，亟待申請大法官會議釋憲釐清。所以中科院非軍職員工之品位加給（技術加給）
的免稅基礎是有堅實之法律依據的；縱然為稅賦公平起見，必須取消免稅待遇，亦應
當準用軍人之起課標準，同步實施，更免於追課五年之所得稅，方為合理、合於法治
。五、政府對於人民之施政應符合公平原則：更有甚者，財政部就與中科院非軍職員
工免稅性質雷同之中、小學教師課外課輔所得之起課作為，竟採用不同之標準，硬是
以「基於信賴與保護原則」曲於維護，不往前追溯追課中、小學教師五至七年課外課
輔所得，顯然有違憲法第七條「中華民國人民，無分男女、宗教、種族、階級、黨派
，在法律上一律平等」之保障，實難於令原告心服。六、就鈞院八十七年度判字第二
○一九號判決理由事項，對原告有利之部分，及行政命令生效日期之規定未參酌民國
七十八年四月二十九日行政院台八十七規字第一○九○四號函釋規定辦理，仍維原判
，顯有違誤，而提出原告免於追課五年之補充主張。復依稽徵機關之答辯：『況財政
部台灣省北區國稅局於八十二年間派員前往中科院調查瞭解結果，其支付中科院非軍
職人員之品位加給及技術津貼確係按月給付方式，復經中科院．．．等語。足見中科
院給付非軍職人員之品位加給及技術津貼之所得屬經常性補助費云云；其中明顯述及
稽徵機關承認系爭品位加給及技術津貼為經常性研究補助費，則依第四條第八款之規
定自屬免稅範圍。又如依所得稅法第十四條第一項第三類「薪資所得．．．及依第四
條規定免稅之項目不在此限。」之規定，復無扣繳憑單，原告當年自不負申報義務。
又依鈞院八十七判例第二○一九號判決主文理由事項：「而首揭所得稅法之規定也一
直未變，僅補充解釋該稅法之行政院及財政稅函函釋變更．．．』明確表示大院之評
事亦同意財政部六十八台財稅三八五○一號及行政院八十四台財三七○○七號函確為
補充法律解釋。並且由徵免原則變更為徵稅確立，則依行政院七十八年四月二十九日
行政院台七十八規字第一○九○四號函第二項『至如行政機關本於職權就法規條文未
規定事項所作補充規定，應自補充規定下達日生效，亦經本院七十一年三月二十四日
台七十一財字第四五四七號函釋有案．．．』之規定；本件系爭品位加給、技術津貼
遲至八十四年台財三七○○七號函始補充解釋確立應予繳稅，自不應產生追溯問題。
七、所得稅法第九十四條第一項規定「扣繳義務人於扣繳稅款時，應通知納稅義務人
，並依本法第九十二條之規定，填具扣繳憑單發給納稅義務人，如原扣稅額與稽徵機
關核定稅額不符時，扣繳義務人於繳納稅款後，應將溢扣之款退還納稅義務人，不足
之數由扣繳義務人補繳，但扣繳義務人得向納稅義務人追償之。」明白規定扣繳義務
人中科院主辦會計，有先行代納稅義務人繳納之義務。另所得稅法第八十九條固規定
：「扣繳義務人未履行扣繳責任，而有行蹤不明或其他情事，致無從追究者，稽徵機
關得逕向納稅義務人徵收之。」惟並不適用於中科院非軍職員工五年補課稅案件，蓋
以中科院為國家機關，扣繳義務人承命行事，復有國防部、行政院等上級機關可資追
究。所以財政部及其所屬各區國稅局，直接向中科院非軍職員工強行追課五年稅之處
分，顯然有違所得稅法法定之程序正義。八、財政部六十八年台財稅第三八五○一號
函徵免原則，行政院台八十四財三七○○七號函補充規定，明顯變更人民之權利、義
務，有牴觸中央法規標準法第五條、第六條之爭議，復未遵第七條．．．並即送立法
院之規定，亦明顯有違程序上之正義。九、就稅捐稽徵法與所得稅法之規範言，稅捐
稽徵法為稅法之普通法，所得稅法為所得稅之特別法，依特別法優於普通法原則，顯
然稅捐稽徵法第二十一條第一項第一款、第三款之規定，目標對象顯然為中科院，而
非軍職員工。十、本案爭議之一為所得稅法第四條第八款規定，國防部與財政部兩造
行政機關，因認知差異造成爭議，雖經鈞院形成依法課稅之判例，然若干背景及事實
經過仍足資參採；在財政部於民國六十八年函示徵免原則適用之前，早於民國五十五
年中科院成立之初，即實施研究補助費及技術津貼之發放制度，並奉當時國防部核示
免稅，免稅認定之理由，悉依專案計畫之有無、員工對各專案之各別貢獻之程度，技
術能力反應在專業計畫之成效以及從事高危險性或犧牲個權益及福祉以符合國家安全
及國防部科技發展政策等因素考量，就事實而言，過去如工蜂火箭、青蜂飛彈等研究
計畫結束後，研究補助費技技術津貼亦不復存在，未直接參與專案計畫之人員，如行
政、雇工人員自始均不得支領是項補助，而品位職級之高低需貢獻程度而定。上述
認定理由並未違反財政部於民國六十八年函示之徵免原則第二款之規定，其符合免稅
要件，實有法源基礎，本項認定有中科院蓮蓄字○三八六六號函可稽，其免稅之事
實已逾十五年，且為稅捐稽徵機關所知悉；於民國八十年間桃園縣稅捐稽徵處查處，
仍默許免稅及民國八十一年間中科院以訓誠字一六八七三號函被告說明免稅理由，
該局亦無疑義。十一、本案爭議之二為財政部及其下級機關身為行政主管機關，得本
於職權依據所得稅法責成行政釋示聲明應稅之主張，然自民國六十八年稽徵機關函示
徵免原則以來至民國八十三年確定應稅之期間，中科院依徵免原則認定免稅，並多次
向桃園縣稅捐稽徵處及被告據實說明，而主管機關以不作為之默示同意此部分為免稅
，導致長期以來中科院員工信賴此等主張，誤認為財政主管機關之不作為默示，乃基
於行政一體原則，授權國防部及中科院或其他公務行政機關之相互認定並合於行政行
為明確性原則下，在實質上已在在信賴之法律效力，應有行政法上「信賴保護」原則
之適用，依鈞院七十六年判字第四七四號判決主文示以：「不管行政機關之決定是否
合法，除了重大且明顯之瑕疵或其違法係可歸責於納稅義務人外，行政機關之行為一
經表露於外，人民通常會對所造成「法律狀態」之存續寄以信賴，並以之作為行為依
據，此種依據之信賴，應受保護。」應依中央法規標準法第十四條之規定，自八十四
年行政院台財三七○○七號函示之日起始發生效力。十二、本案爭議之三按被告意旨
謂該院聘僱人員之約定載明所指薪給，除實物代金及眷補費外，包括全部給與品位加
給（研究補助費）及技術津貼核屬為提供勞務所取得之報酬，屬應稅之薪資所得，其
據此認定實為可議，按原告與中科院之契約約定事項所指薪給包括全部給與，僅適用
於違約時之處罰條款，並非通盤適用，故於「中科院各職類人員管理作業程序」中有
關退休、資遣、撫卹、年終金、績效金及各項補助費等均以本薪為薪資之計算基
礎，並未涵蓋品位加給及技術津貼為薪資之一部，即謂『薪資意為本薪，並非全部給
與』，此有各職類人員管理作業程序足資信採。十三、本案爭議之四按財政部主管機
關之作為，有違憲法第七條賦予人民平等權之議，就系爭加給或津貼而言，國防部核
定發給對象除中科院非軍職人員外，尚涵蓋中科院軍職人員及各軍種軍職及非軍職人
員，而該等人員就是項給予仍維持免稅，姑不論是項給付之性質為何，相同的事件，
在沒有正當理由下，未為相同之處理，即產生差別待遇，有違平等原則。另台灣省衛
生處依據行政院核定加強農村保健計畫設置之醫師醫學研究助金，既係勵對醫學
特定研究而給與者，可適用所得稅法第四條第八款規定免稅。而中科院非軍職員工所
領之品位加給（技術津貼）則為勵對軍事科學特定研究而給與者，卻不能免稅，亦
有違憲法平等原則。十四、綜合上述，原告等認定中科院就其命名、成立背景及動機
、三十年來的研發成就，自有憲法第一百六十五條、第一百六十六條、第一百六十七
條規定之適用，復經稅捐稽徵人員依所得稅法第九十五條所授與法定認證權利，歷經
二十五年的認證，國防部及中科院代表國家所核予中科院非軍職員工品位加給（技術
加給）免稅的法律效力為已確立。以政府本屬一體，對於人民之承諾有不可不履行而
分割承擔責任的義務；縱或認為原先之承諾有更改之必要時，亦必採不溯既往之原則
，不宜追課，已免有損政府威信及當事人權益，況且所得稅法第四條第八款但書規定
有牴觸憲法第一百六十六條國家應獎勵科學之發明與創造，．．．之規定。從而，原
告由部分免稅的待遇變為全部所得皆為應稅所得，是為降低待遇之措施又牴觸憲法第
一百六十五條：並依國民經濟之發展，隨時提高其待遇之保障；憲法第一百七十條法
律與憲法牴觸者無效，中央法規標準法第十一條法律不得牴觸憲法，命令不得牴觸憲
法或法律，下級機關訂定之命令不得牴觸上級機關之命令的規定，足證財稅機關引用
所得稅法第四條第八款中但書規定及稅捐稽徵法第二十一條第一款之述欲追課中科
院非軍職員工受領自國防部及中科院代表國家所核予之品位加給（技術加給）免稅部
分之所得稅，有不能適用之爭議。為此，恭請鈞院依職權舉行言詞辯論，並命令中科
院參加訴訟後，判決撤銷原處分（包括復查決定）及一再訴願決定等語。
被告答辯意旨略謂︰一、中科院之預算雖分別依計畫編列人事費支應其員工之各項給
與，但實際上領受「科技品位加給」或「技術津貼」之非軍職人員，無論配屬之單位
或參與不同計畫，悉依該院所訂「科技人員品位支給標準表」、「技術員薪給標準表
」之等級，每月按級定額領取「科技品位加給」或「技術津貼」。該院與其聘僱人員
之約定事項亦載明所指薪給，除實物代金及眷補費外，包括全部給與，是以該院非軍
職人員所領受之「科技品位加給」或「技術津貼」，核屬其因提供勞務所取得之報酬
，另被告於八十二年間曾派員前往該院現場瞭解結果，該院支付非軍職人員之「科技
品位加給」及「技術津貼」係採按月給付方式，原核定以系爭薪資所得（研究補助費
或品位加給）二二一、五八六元，併課當年度綜合所得額，核定應補稅額一○、四五
七元，要無不合。二、至原告主張於申報所得稅時，即依當年度扣繳憑單誠實申報，
而今中科院復掣發扣繳憑單，被告怠於事實之認定，而以扣繳憑單之掣發與否為課稅
之認定標準，且在認定標準未明確前，追溯補徵系爭所得之綜合所得稅，實有悖依法
課稅原則乙節；按財政部六十八年十一月三十日台財稅第三八五○一號函釋，中科院
發給研究人員之研究加給依職級按月定額發給者，應屬各該研究人員之薪資所得，應
於給付時應依法辦理扣繳，所得人並應於年度結算申報時合併申報課稅，並自六十九
年一月起適用。是「品位加給」屬薪資所得應合併申報課稅已臻明確，原告主張顯係
對法令之誤解。三、次查中科院系爭「品位加給」或「技術津貼」是否依法扣繳、申
報情事，於被告成立前即八十年元月間經桃園縣稅捐稽徵處大溪分處去函中科院請依
法辦理，被告成立後亦先後多次函請中科院提示資料供核，此有被告所屬大溪稽徵所
八十三年一月二十二日北區國稅大溪審第00000000號等函件可稽，是原告主
張委無足採。且按現行所得稅法對此相關之規定條文，係於民國五十二條制訂迄今，
對系爭「品位加給」及「技術津貼」應依法課徵所得稅法之規定並未修正，被告依所
得稅法規定補徵八十年度綜合所得稅，依法並無不合，請予維持。四、綜上論述：原
處分及所為復查、訴願、再訴願決定並無違誤，請判決駁回等語。
    理  由
按中華民國政府或外國政府，國際機構、教育、文化、科學研究機構、團體，或其他
公私組織，為獎勵進修、研究或參加科學或職業訓練而給與之學金及研究、考察補
助費等所得，免納所得稅。但受領之獎學金或補助費，如係為授與人提供勞務所取得
之報酬，不適用之，為行為時所得稅法第四條第八款所規定。又凡公、教、軍、警、
公私事業職工薪資及提供勞務者之所得，為薪資所得，該項所得之計算，以在職務上
或工作上取得之各種薪資收入為所得額；前項薪資包括薪金、俸給、工資、津貼、歲
費、獎金、紅利、各種補助費及按月或按年分期給付之退休金或養老金。但為雇主之
目的，執行職務而支領之差旅費、日支費及加班費不超過規定標準者，及依同法第四
條規定免稅之項目，不在此限，復為同法第十四條第一項第三類所明定。本件原告八
十年度綜合所得稅結算申報，被告初查以其漏報取自中科院之薪資所得計二二一、五
八六元，乃核定補徵稅額一○、四五七元。原告不服，以系爭所得係研究補助費，依
行為時所得稅法第四條第八款規定，應屬免稅所得，且系爭所得係依研究計畫專案申
請及依各員工參與程度分別計算發放，並非定額給付，於會計上採按月給付僅屬權衡
變通辦法，其性質符合財政部六十八年十一月三十日台財稅字第三八五○一號函釋，
稽徵機關逐年至中科院查閱相關會計資料，亦對系爭所得未予扣繳一節不予置理，中
科院據以認定系爭研究補助費係屬免稅所得，應屬合法、適當，稽徵機關於經過數年
後始為應稅主張，有違信賴原則云云，申經復查結果，以原告為中科院非軍職員工，
八十年度領取自中科院薪資中之二二一、五八六元屬品位加給，為其所不爭，而中科
院之預算雖分別依計畫編列人事費支應員工之各項給與，然領受科技品位加給或技術
津貼之非軍職人員，無論配屬之單位或參與不同計畫，悉依該院所訂「科技人員品位
加給支給標準表」、「技術員薪給標準表」之等級，每月按級定額領取科技品位加給
或技術津貼。中科院聘僱人員之約定事項亦載明薪給除實物代金及眷補費外，包括全
部給與，業經被告所屬大溪稽徵所赴中科院查閱資料瞭解無誤，並為中科院八十一年
十一月三日八十一訓誠字第一六八七三號函所明示，系爭品位加給自始即屬薪資所得
，自應依法合併申報繳稅，原核定並無不合，乃未准變更。至原告起訴主張：就中科
院之命名、成立背景及動機以及三十年來之研發成就，自有憲法第一百六十五條、第
一百六十六條、第一百六十七條所定勵措施引伸出之租稅優惠免稅規定之適用。所
得稅法第四條第八款但書牴觸憲法。中科院給予科技人才之品位加給或技術加給，不
論發給之形式如何，皆有上述憲法規定引伸出租稅優惠免稅規定之適用。而財政部（
六十八）台財稅字第一一二○、第三八五○一號函，仍確定依上述租稅優惠予以免稅
，中科院亦紿終未開立扣繳憑單，稽徵機關逐年審查該院預算亦未予置喙。信賴保護
原則因而確定。嗣縱認原先之承諾有更改之必要，亦必採不溯既往原則。且依軍事審
判法第三條規定，中科院之非軍職員工同現役軍人，其所得縱予取消免稅待遇，亦
應準用軍人、同步實施，免予追繳五年前所得，方為合理云云。惟查憲法規定提高從
事教育、科學等工作者之待遇，並不表示該項工作者其所得享有免稅之特權。原告指
所得稅法第四條第八款但書之規定違憲云云，要無可取。又本件中科院之預算雖分別
依計畫編列人事費支應其員工之各項給與，但實際上領受「品位加給」或「技術津貼
」之非軍職人員，無論配屬之單位或參與不同計畫，均依該院所訂「科技人員品位支
給標準表」、「技術員薪給標準表」之等級，每月按級定額領取科技品位加給或技術
津貼。且該院與其聘僱人員之約定事項亦載明所指薪給，除實物代金及眷補費外，包
括全部給與，其非軍職人員所領受之科技品位加給或技術津貼，核屬其因提供勞務所
取得之報酬，應無行為時所得稅法第四條第八款免納所得稅規定之適用。況被告於八
十二年間派員前往該院瞭解結果，其支付非軍職人員之科技品位加給及技術津貼確係
按月給付方式，復經中科院八十一年十一月三日（八一）訓誠字第一六八七三號函致
被告，說明該院各類薪資扣繳所得稅狀況：「以該院於年度開始即訂有各項研究計畫
，並按照研究計畫逐月實施。各項研究計畫除一般經費外，為獎勵科技人員竭盡心智
參與研發工作，另編列研發人員研究補助費及技術津貼。為便利作業，研發人員研究
補助費係採按月發放方式，再經由成本歸戶手續，回歸計畫預算內（研究補助費採個
案給付，必將增加人力及作業之負擔，不符經濟效益）」等語。足見中科院給付非軍
職員工之品位加給及技術津貼之所得，屬經常性研究補助費給與，且依職級按月定額
支給，為提供勞務所取得之報酬，依行為時所得稅法第四條第八款但書及第十四條第
三類之規定，核非屬免稅之薪資所得。系爭應納稅款，既未逾稅捐稽徵法第二十一條
所定核課期間，被告依上開行為時所得稅法規定，發單補徵稅款，核與租稅法定原則
無違。又軍事審判法第三條第一、二款係指關於在軍事機關從事軍事工作之非軍職人
員，因犯軍法而應受軍法審判者而言，於本件應負公法上納稅義務之規定，無其適用
。至所稱信賴保護原則，係指人民信賴政府機關之決定，就其生活關係已有適當之安
排，應給予保護或給予合理補償而言。本件財政部（六十八）台財稅字第三八五○一
號函釋說明：「一、凡依職級按月定額發給者，應屬研究人員之薪資所得，應於給付
時應依法辦理扣繳，所得人並應於年度結算申報時合併申報課稅。二、如係按研究計
畫個案給付、並非通案按職級按月給付者，則為研究補助費，依法可免納所得稅。三
、如屬第一種情形，中科院以往未依法扣繳，所得人以往年度亦未申報納稅者，應即
請中科院轉知各所得人自行向稽徵機關補報並補繳應納稅款，可免予處罰，自六十九
年一月起，中科院應於給付時依法扣繳，所得人應於每年終後合併申報綜合所得稅。
．．．」並未就系爭依職級按月定額發給之所得為應予免稅之承諾，自無信賴保護原
則之適用。且首揭所得稅法之規定自五十二年制訂迄今一直未變更，僅就該稅法條文
文義加以闡明之行政院及財政部之函釋見解有異，而有變更，則上開函釋之變更應追
溯至首開稅法頒布時生效適用，此觀原告所引行政院七十八年四月二十九日台七十八
規字第一○九四號函釋說明二前段亦闡明：「如行政機關本於職權就法規條文規定有
欠明確而就條文文義加以闡明者，自法規生效之日有其適用，此類解釋函（令）之生
效日期應無疑義。」，而前揭財政部六十八年台財稅第三八五○一號及行政院八十四
年台財第三七○○七號函，即屬此類解釋函，自應自首開稅法頒布生效之日適用。原
告主張上開函釋為補充法律解釋，自不應產生追溯問題云云，並無可取。另納稅義務
人如有所得稅法第十四條第一項各類之所得，即應依同法第七十一條規定申報納稅，
而所得稅法第九十五條之規定，僅係為加強課稅資料之正確性，授予稽徵機關調查及
督促扣繳義務人對於扣繳報告之確實，是尚不因稽徵機關未為調查或督促扣繳義務人
，即認納稅義務人就其取得之所得不負申報納稅之義務。又所得稅法第九十四條固規
定「扣繳義務人於扣繳稅款時，應通知納稅義務人，並依本法第九十二條之規定，填
具扣繳憑單扣發給納稅義務人，如原扣稅額與稽徵機關核定稅額不符時，扣繳義務人
於繳納稅款後，應將溢扣之款退還納稅義務人；不足之數由扣繳義務人補繳，但扣繳
義務人得向納稅義務人追償之。」惟此乃課與扣繳義務人有關扣繳義務之規定，而非
用以免除納稅義務人之納稅義務，或變更納稅義務人之納稅義務順位。本件原告既有
就本件所得繳納所得稅之義務，被告向原告開徵本件所得稅，即無不合。另財政部八
十七年二月十六日台財稅字八六一九○二一五三號函所示中小學教師課外輔導所得自
八十七年始起課所得稅，中科院之軍職人員之技術津貼，現仍免稅，顯失公平等節，
查本件原告之所得應課徵所得稅，係行為時所得稅法第四條第八款之規定，該條文自
五十二年公布施行後，原告即有依該法繳納所得稅之義務，且財政部早於六十八年間
即以六十八年十一月三十日台財稅第三八五○一號函再次揭示此意旨，已如前述；又
此與前開中小學教師課外輔導所得應自何時起課所得稅，軍職人員之所得應否免稅，
並非一事，原告自不得據各該事例謂本件所得亦不得起課所得稅。且所得稅法就不同
之所得如何課徵所得稅，定有不同之規定，原屬立法上之需要，原告未具與他人相同
之資格，而於稅捐之課徵上有所差異，事屬正常。此與憲法保障人民之平等權原無牴
觸，原告主張國防部核定發給對象除中科院非軍職人員外，尚涵蓋中科院軍職人員及
各軍種軍職及非軍職人員，而該等人員就是項給予仍維持免稅，姑不論是項給付之性
質為何，相同的事件，在沒有正當理由下，未為相同之處理，即產生差別待遇，有違
平等原則。另台灣省衛生處依據行政院核定加強農村保健計畫設置之醫師醫學研究
助金，既係勵對醫學特定研究而給與者，可適用免稅之規定，而原告所領之品位加
給（技術津貼）則為勵對軍事科學特定研究而給與者，卻不能免稅，亦有違反平等
原則云云，尚不足採。從而，被告依據首揭法律規定，課徵原告本件系爭所得稅，無
違憲法第一百六十五條、第一百七十條及中央法規標準法第十一條之規定。原告主張
，核無足採。本件原處分洵無違誤，一再訴願決定，遞予維持，俱無不合。原告起訴
意旨，難謂為有理由，應予駁回。又本件事證已極明確，原告請求行言詞辯論，及命
中山科學研究院參加訴訟，本院認無必要，併予明。
據上論結，本件原告之訴為無理由，爰依行政訴訟法第二十六條後段，判決如主文。
中    華    民    國     八十八      年      二      月     二十六      日
                    行 政 法 院 第 五 庭
                                審 判 長 評  事      廖  政  雄
                                         評  事      趙  永  康
                                         評  事      沈  水  元
                                         評  事      林  清  祥
                                         評  事      劉  鑫  楨
右  正  本  證  明  與  原  本  無  異
                                         法院書記官  陳  佩  玲
中    華    民    國     八十八      年      三      月       一        日
